【裁判字號】    89,自,320
【裁判日期】    901031
【裁判案由】    背信
【裁判全文】
臺灣高雄地方法院刑事判決                          八十九年度自字第三二號
    自  訴  人  丙○○○○送系統股份有限公司
    法定代理人  甲○○
    自訴代理人  林伯祥律師
    被      告  乙○○
    選任辯護人  楊昌禧
                唐小菁
右列被告因背信案件，經自訴人提起自訴，本院判決如左：
    主  文
乙○○無罪。
    理  由
一、自訴意旨略以：被告乙○○前受白訴人丙○○○○送系統股份有限公司（以下簡
    稱經武公司）委任保管經武公司所有之資金，並分別以乙○○及訴外人黃春生、
    丁○○人之名義於合作金庫、農會等金融機關開立帳戶，並將上述資金以左列方
    式存入各該帳戶由渠等保管：（一）於八十五年四月二十二日訴外人黃春生及乙
    ○○二人名義共同向合作金庫岡山支庫開立帳號：０二九九七六號活期存款帳戶
    ，存款總數為五百十二萬四千四百七十元（以下簡稱第一帳戶）。（二）於八十
    五年四月八日以乙○○及訴外人丁○○二人名義共同向合作金庫岡山支庫開立存
    戶帳戶辦理一百萬元定期存款及其定存單（以下簡稱第二帳戶）。（三）以訴外
    人黃春生、乙○○二人名義共同向高雄縣永安鄉農會開立帳號: ０四四○二八存
    款帳戶（以下簡稱第三帳戶）。詎乙○○嗣後脫離經武公司之經營並將其自有股
    份轉讓予第三人後，本應於股份轉讓時將前揭受委任保管之帳戶存款悉數返還經
    武公司，惟屢經催告均遭拒絕，除於訴外人丁○○、黃春生均已坦承該等帳戶存
    款均為經武公司所有，願意返還，並書立委託書及交付印章予經武公司外，乙○
    ○迄今仍拒不返還上開存款。因認被告乙○○受自訴人經武公司委任，為自訴人
    保管帳戶存款，拒絕交付帳戶印鑑，有意圖為自己不之所有而為違背其任務之行
    為，致生損害於自訴人財產之背信罪嫌。
二、按犯罪事實應依證據認定之，無證據不得推定其犯罪事實；又不能證明被告犯罪
    者，應諭知無罪之判決，刑事訴訟法第一百五十四條、第三百零一條第一項分別
    定有明文。次按背信罪之成立，以處理他人事務之人，有圖為自己或第三人得不
    法利益，或圖加損害於本人之意思，而故為違背其任務之行為為要件，倘無違背
    其任務之行為或無為自己或第三人得不法利益之意圖或無圖加損害於本人之意思
    ，即無構成背信罪之餘地，此觀刑法第三百四十二條之規定亦明。至該條所謂意
    圖為自己或第三人得不法利益，原指自己或第三人在法律上不應取得之利益，意
    圖取得或使其取得者而言，如果在法律上可得主張之權利，即屬正當利益，雖以
    非法方法使其實現，僅屬於手段不法，亦無構成背信之餘地。復有最高法院二十
    一年上字第一五七四號判例可資參照。
三、本件自訴人認被告乙○○涉犯上開背信罪嫌，係以被告轉讓自訴人股份後，拒絕
    交付先前受託開立前揭三帳戶之印鑑為依據。惟訊據被告固坦承與丁○○、黃春
    生三人共同出名開立前揭三帳戶，現其個人之帳戶印鑑仍在其持有中之事實，惟
    堅決否認有何背信犯行，辯稱：伊代理其所經營之光進混泥土股份有限公司（以
    下簡稱光進公司）與訴外人黃璽文共同受讓經武公司一半股份時，已與當時持有
    另一半股權之股東丁○○協定，丁○○應將經武公司之經營權及財務管理權讓出
    ，由受讓人取代經營經武公司，但丁○○事後未依約履行，且發現經武公司之收
    視戶亦未達丁○○所稱之戶數，又先前丁○○經營經武公司期間，亦未將經武公
    司營業收入存入公司帳戶，而係存入其個人名義之銀行帳戶，未按月結算，且帳
    戶不清，光進公司與黃璽文為保障所持有之股份權益，乃另與丁○○協定各自出
    名共同開立新帳戶，作為經武公司營業收入存款帳戶，爾後即由伊代理光進公司
    與黃璽文二人出名與丁○○及丁○○指定之黃春生先後開立前揭三帳戶，並各自
    保管個人之帳戶印鑑，作為保障各自權益之憑藉，伊係受光進公司與黃璽文二人
    委託出名與丁○○、黃春生共同開戶並保管印鑑，非受經武公司委託，並非係為
    經武公司處理事務之人，又上開三帳戶存款，係光進公司與黃璽文持股期間之公
    司業務收入，自應分配盈餘予光進公司等股東，惟丁○○始終不結算分配光進公
    司與黃璽文持股期間之公司盈餘，伊受光進公司委託保管帳戶存款，於結算分配
    前，為保障光進公司權益，自得拒絕交付存款印鑑，且伊迄今對於該三帳戶內之
    存款均未擅自動用分毫，亦無損及自訴人經武公司情事等語。
四、經查；
（一）自訴人主張被告與訴外人丁○○、黃春生共同出名開立上開三帳戶，作為自訴
      人營業收入存款帳戶一節，為被告所不爭執，且經本院向相關金融機構調得上
      開三帳戶開戶及自開戶後歷次交易明細表暨現有存款數額等資料在卷可稽，此
      部分事實，誠堪採信。惟由該三帳戶歷次交易明細及存款數額等資料顯示，第
      一帳戶─即被告與黃春生共同開立之合作金庫岡山支庫帳號：0000000
      000000號活期存款帳戶，於八十五年四月二十二日開戶，現有交易紀錄
      僅至同年六月二十一日止，爾後即無存提款交易紀錄，所有交易紀錄，除於開
      戶時存入0000000元，同時提領0000000元外，爾後至同年六月
      二十一止僅有三次存款紀錄，別無提款紀錄，現結餘存款0000000元；
      第二帳戶─即被告與丁○○共同開立之合作金庫岡山支庫帳號：000000
      0000000號定期存款帳，於八十五年四月八日開戶時存入一百萬元，八
      十五年五月八日到期，並無提領紀錄；另第三帳戶─即被告與黃春生共同開立
      之高雄縣永安鄉農會開立帳號000000000存款帳戶，於八十五年四月
      二十二日開戶，最後一次交易日為八十八年十二月二十七日，現結餘存款00
      00000元，又上開三帳戶均須使用開戶人二人共同留存之印鑑始得有效進
      行提款、解約事宜，亦據本院向前揭合作金庫岡山支庫、高雄縣永安鄉農會查
      明，有合作金庫岡山支庫八十九年七月二十九日合金崗存字第二三三０號、高
      雄縣永安鄉農會八十九年七月十七日永農信字第四００號函文可稽，被告顯然
      無法以其個人持有之部分印鑑提領上開三帳戶存款，至為明確，且由前述交易
      紀錄顯示，被告亦無擅自提領動支帳戶存款之事實，首堪以認定。
（二）次查，被告辯稱伊出名共同開立前揭帳戶，乃係受光進公司委託，為保障光進
      光司股權一節，除經被告提出其代理光進光司與訴外人黃璽文共同受讓經武公
      司一半股份所簽訂之合約書外，且經當時代理原有出讓股東簽約之丁○○於本
      院證述：當時受讓股份之受讓人，確實係以光進公司及黃璽文之名簽約，雙方
      約定由受讓人取得經武公司支經營權及財物管理權，公司全權交由受讓人管理
      ，伊退出經武公司之經營行列，純粹擔任不管事股東，後來被告一方之受讓人
      正式接管經武公司後，因公司支票有跳票情形，怕債權人查封公司帳戶存款，
      故乃由伊與被告共同向永安鄉漁會開立新帳戶，之後又轉到被告經常往來之合
      庫岡山支庫開戶，後來又怕以其名義開戶，亦有遭債權人查封之虞（因其係公
      司前任負責人），乃另由其指定黃春生與被告共同出名向合庫岡山支庫開戶，
      而雙方共同出名開戶，目的在使雙方可共同監控公司財物，開立新帳戶往來，
      亦有保障光進公司與黃璽文所持有股份權益之目的，至光進公司與黃璽文一方
      為何指定被告與其出名開戶，伊不清楚，此乃係由他方自行決定等語（見本院
      九十年十月二十三日審判筆錄），可知被告與丁○○及丁○○指定之黃春生三
      人共同出名開立上開三帳戶，乃係當時實際掌控自訴人公司業務經營權之光進
      光司及黃璽文一方股東，與原先負責經營之股東丁○○，於自訴人公司股東變
      更及經營階層人事異動後，雙方各為保障己身之管理經營權（就光進光司與黃
      璽文一方而言）或股東權益（就丁○○之股東監督權而言），折衷協調之結果
      ，故被告係受管理經營權之該方股東（即光進光司與黃璽文）委託出名設立帳
      戶，其目的在無非係在藉由取得自訴人公司之財務控制權，俾以有效落實對自
      訴人公司之業務經營，被告顯然係受光進光司與黃璽文委託指定出名開戶，為
      光進光司與黃璽文一方之利益處理事務，洵堪肯認，其與自訴人間應無委任處
      理事務之關係，應非為自訴人處理事務之人，故被告執此抗辯與背信罪構成要
      件不符，誠屬可採。再者，由證人丁○○於本院另陳稱：伊與光進公司等簽定
      股份讓渡合約後，光進公司等受讓人未依約履行，故伊經由催告、解約手續後
      ，將原先讓渡予光進光司之股份再轉讓予第三人，因與光進公司間之讓渡合約
      履行發生糾紛，帳戶內存款便無法處理，光進光司一方亦未將被告之印鑑交出
      等語，並有其提出催告光進光司履約、解約及催告被告交付印鑑等存證信函影
      本附卷供參，足見被告拒絕交付伊部分印鑑，應係雙方事後股份讓渡合約滋生
      糾葛，受讓人一方即光進光司與黃璽文履行抗辯之結果，此亦屬法律上可得主
      張之正當權利，要難謂被告有何為自己或第三人得不法利益意圖或圖加損害於
      本人之意思，依前揭最高法院判例意旨，亦無構成背信之餘地。
（三）雖被告拒絕交出其個人帳戶印鑑之舉，足以影響自訴人對其所有存款之支配，
      間接影響自訴人現有經營負責人對該公司之義務經營，然被告拒絕交付帳戶印
      鑑，既係前手股東即光進公司、黃璽文與丁○○兩方間因股權讓渡糾紛延伸之
      問題，自訴人欲被告交付印鑑，自應循民事訴訟程序救濟，要不得對被告以刑
      事背信罪相繩。此外，本院亦查無其他積極證據足認被告有何自訴人所指訴之
      背信犯行，即屬不能證明被告犯罪，故依前揭規定，應為被告無罪判決之諭知
      。
據上論斷，應依刑事訴訟法第三百四十三條、第三百零一條第一項，判決如主文。
中      華      民      國    九十      年      十      月    三十一    日
                                  臺灣高雄地方法院刑事庭
                                      法  官  陳淑卿
右為正本，係照原本作成，證明與原本無異。
如不服本判決，應於送達後十日內，向本院提出上訴狀。
                                      書記官  陳朝宗
中      華      民      國    九十      年      十      月    三十一    日


司法院資訊處製作；財團法人民間司法改革基金會備份。
